臺灣高等法院刑事判決
109年度上易字第1125號
    上  訴  人
    即  被  告  王志雄



上列上訴人因違反貪污治罪條例案件，不服臺灣桃園地方法院
108年度審易字第2993號，中華民國109年3月27日第一審判決（
起訴案號：臺灣桃園地方檢察署108年度偵字第21812號)，本院
判決如下：
    主  文
原判決關於王志雄部分，撤銷。
王志雄共同犯貪污治罪條例第十一條第四項、第二項之行求賄賂
罪，處有期徒刑肆月，如易科罰金，以新臺幣壹仟元折算壹日；
緩刑貳年，緩刑期間付保護管束；並應於本判決確定之日起壹年
內，完成貳拾小時之法治教育課程。褫奪公權壹年。扣案之新臺
幣肆仟元沒收；未扣案之現金新臺幣肆仟元沒收，於全部或一部
不能沒收或不宜執行沒收時，追徵其價額。
    事  實
一、王志雄係家泰有限公司（址設○○市○○區○○街000巷00號，下
    稱家泰公司）廠長，陳薏婷（業經原審判處有期徒刑3月「
    得易科罰金」，褫奪公權1年，緩刑2年確定）係家泰公司業
    務助理，而家泰公司平日以汽、機車回收、拖吊及中古零件
    買賣為主要業務。又依「淘汰老舊大型柴油車補助辦法」（
    民國108年8月13日修正前）第4條第1項第4款規定：「申請
    淘汰老舊大型柴油車補助對象，應檢具廢機動車輛回收管制
    聯單（車主存查聯）及公路監理機關核發汽機車異動登記書
    （保廢）影本，向直轄市、縣（市）主管機關申請」，又依
    同辦法第5條規定：「補助期間至中華民國108年12月10日止
    ，申請補助者提出申請規定如下：中華民國107年12月10日
    前提出申請，適用附表基準一補助金額。中華民國107年12
    月11日至108年12月10日前提出申請，適用附表基準二補助
    金額，逾期不予補助。」，亦即於107年12月10日前申請淘
    汰老舊大型柴油車補助者，較107年12月11日後申請補助者
    ，獲得較高之補助金額；另依「道路交通安全規則」附件一
    、㈠規定：「申請自用大客車牌照者，以員工人數為申請核
    發牌照標準，員工人數每滿40人者，得申請發給自用大客車
    牌照一付」，因家泰公司員工人數未滿80人，僅能持有1付
    自用大客車牌照，即家泰公司若欲依上開辦法申請補助，須
    俟前1輛柴油大客車完成報廢後，後1輛柴油大客車始得另行
    申請牌照再予以報廢。詎王志雄及陳薏婷為使交通部公路總
    局新竹區監理所桃園監理站（下稱公路總局桃園監理站）負
    責承辦自用大客車牌照審核業務之技佐陳俊逸，加速審核家
    泰公司領取自用大客車牌照流程，得以在107年12月10日前
    將領取牌照之車輛報廢，再另行申請自用大客車牌照再予以
    報廢，而領得主管機關較高之補助金額，竟共同基於對於公
    務員關於不違背職務行為行求賄賂之犯意聯絡，由王志雄於
    107年11月29日將裝有新臺幣（下同）4,000元現金之黃色信
    封交予陳薏婷，指示陳薏婷向陳俊逸領取公文時，將該信封
    交予陳俊逸，而陳薏婷於當日上午8時30分許，前往公路總
    局桃園監理站向陳俊逸領取公文時，將該黃色信封交予陳俊
    逸，並向陳俊逸表示：「這是老闆的一點心意」等語，旋即
    離開，俟陳俊逸發現該黃色信封裝有現金後，即將黃色信封
    交予其股長羅拯中及副站長許錫芳，經陳俊逸、羅拯中及許
    錫芳會同打開黃色信封，清點共有1,000元紙鈔4張，共4,00
    0元。又王志雄、陳薏婷接續前開行求賄賂之犯意，由王志
    雄於同年12月7日復將裝有4,000元現金之黃色信封交予陳薏
    婷，指示陳薏婷向陳俊逸領取公文時，再將該信封交予陳俊
    逸，而陳薏婷於當日上午11時50分許，前往公路總局桃園監
    理站向陳俊逸領取公文時，將該黃色信封交予陳俊逸，遭陳
    俊逸當場拒絕並退回。
二、案經法務部廉政署移送臺灣桃園地方檢察署檢察官偵查起訴
    。
    理  由
壹、程序部分：
    本院援引之下列證據資料（包含供述證據、文書證據等），
    並無證據證明係公務員違背法定程序所取得；又經本院審認
    結果，尚無顯有不可信之情況與不得作為證據之情形，本院
    審酌上開證據資料製作時之情況，且無違法不當及證明力明
    顯過低之瑕疵，且均經本院於審理期日提示予檢察官、被告
    及其辯護人辨識而為合法調查，自均有證據能力。
貳、實體部分：
一、認定犯罪事實所憑之證據及理由：
  ㈠上開事實，業據被告王志雄於廉詢、偵訊、原審及本院審理
    時均供承不諱，核與同案已確定被告陳薏婷於廉詢、偵訊、
    原審審理時之供述及證人陳俊逸於廉詢、偵訊中之證述情節
    ，互核相符；此外，並有家泰公司工商登記資料、桃園監理
    站函覆家泰公司及被告王志雄之函文暨附件（家泰公司向桃
    園監理站申領牌照案件，見廉政署卷證10）各1份在卷足憑
    ，另有現金4,000元及黃色信封1只扣案可證。
  ㈡綜上所述，足認被告前開所為自白確與事實相符而堪採信。
    本件事證明確，被告前揭犯行至堪認定，應依法予以論科。
二、論罪科刑：
  ㈠所犯法條：
  ⒈按賄賂罪之行為人，屬對立共犯，自行為之過程觀之，具有
    進階性，依行賄之一方言，即先為行求，而後期約，終於交
    付，但非必然階段分明，亦非必定循序漸進，且不以明示為
    必要，默示仍受禁止，如未經相對之公務員達成合意，即不
    能進階，祇能就其低階段行為予以評價。申言之，祇要該行
    賄者就客觀上足為公務員違背或不違背職務一定作為或不作
    為之對價賄賂，單方將其行賄之意思向公務員有所表示，無
    論係以言語明說，或以動作暗示，或言語、動作兼具而明、
    暗示，一經到達相對之公務員，罪即成立，為即成犯之一種
    。是若公務員本無受賄意思，非但無所期約，縱行賄者提出
    賄賂，當仍祇論以行求賄賂罪名。按貪污治罪條例之犯罪主
    體，依貪污治罪條例第2條、第3條規定，係以公務員及與公
    務員共犯該條例之罪者為處罰對象。從而貪污治罪條例第11
    條第1項所規定之關於違背職務行為行賄罪，係指同條例第2
    條、第3條所規定之人，向具有該條例第2條所規定身分之人
    關於違背職務行為行賄而言。至於同條例第11條第4項另規
    定，不具第2條人員之身分而犯第1項之罪者亦同，乃指不具
    第2條人員身分之非公務員，向具有第2條所規定身分之人關
    於違背職務行為行賄者，亦依第1項規定之刑處罰之謂。前
    者為公務員對公務員行賄；後者為非公務員對公務員行賄，
    兩者之犯罪主體，迥然不同（最高法院96年度台上字第3031
    號判決意旨參照）。查本案被告王志雄非屬依法令從事公務
    之人員，亦非受公務機關委託承辦公務之人身分，核非屬貪
    污治罪條例第2條人員之身分，其對於公務員行賄而犯貪污
    治罪條例第11條第2項之罪，自應依同條例第11條第4項之規
    定論處，合先敘明，又按所謂行求，係指行賄人自行向對方
    提出賄賂或不正利益，以備交付，祇以行賄者一方之意思表
    示為已足，不以已獲受賄者之允諾為必要。因此，縱使行賄
    者基於行賄之意思提出賄賂予受賄者，但受賄者並無收受賄
    賂之犯意，因缺乏行賄、受賄間之意思合致，仍不能認為該
    當於交付賄賂犯行，惟應可成立行求賄賂之犯行。
  ⒉核被告王志雄所為，係犯貪污治罪條例第11條第4項、第2項
    之不具公務員身分，對於公務員不違背職務之行為行求賄賂
    罪。
  ㈡共犯：
    被告王志雄與已確定同案被告陳薏婷就上開不具公務員身分
    對於公務員不違背職務之行為行求賄賂犯行，有犯意聯絡與
    行為分擔，應論以共同正犯。
  ㈢罪數：
    按貪污治罪條例規定對於違背職務之行為或對於職務上之行
    為，要求（行求）、期約、收受（交付）賄賂或其他不正利
    益之犯罪，如行為人基於單一犯意，以實現同一個犯罪目的
    （違背職務上之行為或職務上之行為），先後數次要求（行
    求）、期約或收受（交付）賄賂或不正利益之行為，均係侵
    害同一國家法益，在刑法評價上，其先後數次舉動僅為全部
    犯罪行為之一部，應依接續犯理論，合為包括的一罪予以評
    價，較為合理（最高法院86年度台上字第3699號、97年度台
    上字第4079號判決意旨參照）。本件被告王志雄先後2次指
    示已確定同案被告陳薏婷各交付4,000元現金之賄賂予陳俊
    逸，其主觀上本於單一犯意行求賄賂，自始即為順利辦理家
    泰公司領取自用大客車牌照所為之對於公務員不違背職務之
    行為行賄陳俊逸之單一犯意，本於同一動機，先後2次行為
    之目的相同，且2行為獨立性極為薄弱，時間亦甚為密接，
    依社會一般觀念，2次行賄行為難以強行區分，評價上應視
    為2個舉動接續實行，應認以包括之一行為予以評價，較為
    合理，屬接續犯，應僅論以一對於公務員不違背職務之行為
    行求賄賂罪。公訴意旨認被告前後2次行賄公務員之行為，
    犯意各別、行為互殊，應予以分論併罰，容有誤會，附此說
    明。
  ㈣刑之減輕事由：
    被告王志雄於偵查及審判中自白共同行求8,000元現金之賄
    賂予陳俊逸，依貪污治罪條例第11條第5項之規定，減輕其
    刑。又被告對陳俊逸行求8,000元之賄賂，金額未達5萬元
    ，情節輕微，依同條例第12條第2項之規定，減輕其刑，並
    依法遞減之。
三、上訴論斷暨量刑部分：
  ㈠原審就被告王志雄據以論罪科刑，固非無見。惟查被告王志
    雄於107年12月7日透過陳薏婷亦行賄陳俊逸現金4,000元，
    為陳俊逸當場拒之，該現金4,000元雖未扣案，惟仍應依刑
    法第38條第2項前段、第4項規定宣告沒收，於全部或一部不
    能沒收或不宜執行沒收時，追徵其價額，原審未為沒收諭知
    ，尚有未洽；被告王志雄上訴雖未就此指摘，惟原判決既有
    前開違誤之處，自屬不可維持，應由本院將原判決關於被告
    王志雄部分予以撤銷改判。
  ㈡爰審酌被告王志雄明知公路總局桃園監理站之公務員承辦自
    用大客車牌照領取業務審核需一定之作業時間，竟對於審核
    該案牌照申請之公務員陳俊逸行求賄賂，以求加速作業之進
    行，透過已確定同案被告陳薏婷為上開犯行，足使人民喪失
    對於國家公務機關公正執法之信賴，嚴重破壞公權力執行之
    威信，對於被告之行為，應予以非難，兼衡被告王志雄因家
    泰公司需於期限內申請補助，對於申請大客車牌照具有迫切
    性而為本件犯行，居於主導地位而為本件犯行，及被告於偵
    查及審理中均坦承犯行，態度尚可，暨衡酌被告之學歷、經
    歷及生活經濟狀況等情，量處有期徒刑4月，並諭知易科罰
    金之折算標準。再就被告王志雄依貪污治罪條例第17條之規
    定，宣告褫奪公權1年。
  ㈢沒收部分：扣案之現金4,000元，證人陳俊逸並無收受之本意
    ，所有權尚未移轉，仍為被告王志雄所有，且供被告王志雄
    透過陳薏婷於107年11月29日行賄陳俊逸之用，應依刑法第3
    8條第2項之規定宣告沒收。另未扣案之現金4,000元亦為被
    告王志雄所有，且供被告王志雄透過陳薏婷於107年12月7日
    行賄陳俊逸所用，為陳俊逸當場拒之，應依刑法第38條第2
    項前段、第4項規定宣告沒收，於全部或一部不能沒收或不
    宜執行沒收時，追徵其價額。
四、按刑罰之目的固有處罰行為人之意義，惟依現今通行之概念
    係重在教育，並非重在懲罰；末查被告前未曾受有期徒刑以
    上刑之宣告，此有本院被告前案紀錄表附卷可憑，並審酌被
    告為使公務員加速審核自用大客車牌照流程，而罹刑章，犯
    後於廉詢、偵訊、原審及本院審理時均坦承犯行，經此偵審
    科刑教訓，當知所警惕，殊無再犯之虞，本院因認對被告宣
    告之刑以暫不執行為適當，併予宣告緩刑2年，以啟自新。
    另斟酌被告本件顯因法治觀念有所錯誤而觸法，為確保其能
    記取教訓並建立正確觀念，避免再犯，爰併依刑法第74條第
    2項第8款之規定，諭知其應於本判決確定之日起1年內完成
    法治教育課程20小時，且依刑法第93條第1項第2款，應於緩
    刑期間付保護管束，以觀後效。又此等為緩刑宣告附帶之條
    件，依刑法第75條之1第1項第4款規定，違反上開之負擔情
    節重大，足認原宣告之緩刑難收其預期效果，而有執行刑罰
    之必要者，得撤銷緩刑之宣告，併此敘明。
據上論斷，應依刑事訴訟法第369條第1項前段、第364條、第299
條第1項前段，貪污治罪條例第11條第4項、第2項、第5項後段、
第12條第1項、第2項、第17條，刑法第11條、第28條、第41條第
1項前段、第37條第2項、第74條第1項第1款、第2項第8款、第93
條第1項第2款、第38條第2項前段、第4項，判決如主文。
本案經檢察官周欣蓓提起公訴，檢察官陳昱旗到庭執行職務。
中　　華　　民　　國　　109 　年　　8 　　月　　26　　日
                  刑事第二十三庭審判長法　官  李釱任
                                      法　官  崔玲琦
                                      法　官  梁耀鑌
以上正本證明與原本無異。
不得上訴。
                                      書記官   宗志強
中華民國109年8月26日
附錄：本案論罪科刑法條全文
貪污治罪條例第11條
對於第2 條人員，關於違背職務之行為，行求、期約或交付賄賂
或其他不正利益者，處1 年以上7 年以下有期徒刑，得併科新臺
幣3 百萬元以下罰金。
對於第2 條人員，關於不違背職務之行為，行求、期約或交付賄
賂或其他不正利益者，處3 年以下有期徒刑、拘役或科或併科新
臺幣50萬元以下罰金。
對於外國、大陸地區、香港或澳門之公務員，就跨區貿易、投資
或其他商業活動有關事項，為前二項行為者，依前二項規定處斷
。
不具第 2 條人員之身分而犯前三項之罪者，亦同。
犯前四項之罪而自首者，免除其刑；在偵查或審判中自白者，減
輕或免除其刑。
在中華民國領域外犯第 1 項至第 3 項之罪者，不問犯罪地之法
律有無處罰規定，均依本條例處罰。